【裁判字號】    97,家抗,3
【裁判日期】    970229
【裁判案由】    請求塗銷繼承登記
【裁判全文】
臺灣高等法院高雄分院民事裁定           97年度家抗字第3號
抗  告  人  丙○○
            乙○○
相  對  人  甲○○
上列當事人間請求塗銷繼承登記事件，抗告人對於中華民國96年
12月27日臺灣屏東地方法院96年度家訴字第29號裁定提起抗告，
本院裁定如下：
    主  文
抗告駁回。
抗告訴訟費用由抗告人負擔。
    事實及理由
一抗告意旨略以：民事訴訟法第56條之1 第1 項規定旨在維護共
  有人伸張其權利，解釋上應以該權利於共有人間無爭執才適用
  ，因此，若共有人認其他共有人起訴主張之公同共有權利無理
  由，而有相當憑據者，應認共有人拒絕同為原告係有正當理由
  ，否則無異妨礙憲法保障之基本人權。又坐落屏東縣潮州鎮○
  ○段地號770 之3 、824 之1 、127 之7 及127 之1 等4 筆土
  地（下稱系爭土地），原均為兩造之被繼承人賴水源生前所有
  ，而系爭土地辦理繼承登記所依據之遺囑，已由遺囑人賴水源
  簽名，不因其未按指印而無效。再者，上開遺囑縱有違反特留
  分規定，亦非無效，僅被侵害者得行使扣減權而已，則相對人
  主張遺囑無效，請求賴旭川、賴旭森、賴旭郎、賴敬仁等人（
  下稱賴旭川等4 人）塗銷系爭土地之繼承登記洵無理由，抗告
  人拒絕同為原告，係有正當理由，原裁定顯有不當，爰請求廢
  棄原裁定等語。
二按公同共有物被一部分公同共有人為處分行為時，須得處分行
  為人以外之公同共有人全體之同意，始得起訴，最高法院32年
  上字第115 號判例足資參照。是以為解決上述固有必要共同訴
  訟當事人適格之問題，使該訴訟之原告不因其他依法應共同起
  訴之人任意拒絕同為原告而失其訴訟救濟，同時亦使該其他人
  於有正當理由時得不同為原告，訴訟權之享有同負協力迅速解
  決訴訟之責，民事訴訟法第56條之1 第1 項遂規定：訴訟標的
  對於數人必須合一確定而應共同起訴，如其中一人或數人拒絕
  同為原告而無正當理由者，法院得依原告聲請，以裁定命該未
  起訴之人於一定期間內追加為原告。逾期未追加者，視為已一
  同起訴等語，此與憲法第16條訴訟權及第22條自由權保障規定
  尚無相悖。
三次按所謂拒絕同為原告是否無正當理由，則應由法院斟酌原告
  起訴是否為伸張或防衛其權利所必要等情形決定之。另訴訟標
  的對於數人是否必須合一確定，則依原告起訴主張之事實及法
  律關係定之，非以其主張之權利確實存在為前提，亦非以審判
  之結果定之。因繼承人有數人時，在分割遺產前，各繼承人對
  遺產全部為公同共有，公同共有物之處分及其他權利之行使，
  除法律或契約另有規定外，應得公同共有人全體之同意，為民
  法第1151條、第828 條第2 項所明定。是以繼承人就其他繼承
  人對遺產之處分有爭執，除以處分之繼承人為被告外，自需得
  其他共同繼承人之同意，如其他共同繼承人僅以上開遺產處分
  未有不當而拒絕，則對該繼承人起訴並請求法院命其等追加為
  原告而言，即難謂拒絕同為原告有正當理由。
四經查：被繼承人賴水源之遺產應由相對人與賴旭川等4 人、賴
  陳金珠、賴旭男、利賴靜華、黃賴麗鄉（原裁定誤載為黃賴麗
  娜），及抗告人丙○○、乙○○（上開6 人下稱賴陳金珠等6
  人）共同繼承，有繼承系統表、戶籍謄本在卷可稽（原審卷第
  3 頁至第8 頁）。足認對遺產之處分應得公同共有人之同意始
  得為之。因相對人以其與賴旭川等4 人間請求塗銷繼承登記事
  件之標的，即系爭土地原均為被繼承人賴水源生前所有，而賴
  水源之繼承人除賴旭川等4 人外，尚有賴陳金珠等6 人，且本
  件訴訟標的對被繼承人賴水源之全體繼承人必須合一確定，屬
  必要共同訴訟，而賴陳金珠等6 人均未參加為本件訴訟原告，
  遂依民事訴訟法第56條之1 第1 項規定，聲請裁定命其等於一
  定期間內追加為原告。原法院遂通知賴陳金珠等6 人於民國96
  年12月25日到庭表示意見，其中利賴靜華已到庭表示同意追加
  為原告，黃賴麗鄉則以信函陳明母親賴陳金珠居住於護理之家
  、兄賴旭男因精神分裂症住院中，另賴陳金珠、賴旭男、黃賴
  麗鄉及抗告人未表示意見。原法院乃裁定命賴陳金珠、賴旭男
  、黃賴麗鄉及抗告人於裁定送達15日內，就本案訴訟追加成為
  原告，賴陳金珠、賴旭男、黃賴麗鄉對該裁定未聲明不服，僅
  抗告人拒絕一節，有起訴狀、原法院96年12月25日言詞辯論筆
  錄、原裁定、送達證書、信函等附於原法院卷可稽。足認相對
  人確為就賴旭川等4 人處分兩造共同繼承之遺產，即系爭土地
  登記為賴旭川等4 人分別共同之處分訴請塗銷，且原法院依相
  對人之聲請裁定其他公同共有人於一定期間內追加為原告，僅
  抗告人不同意，則揆諸首揭說明，尚難謂與憲法第16條訴訟權
  及第22條自由權保障規定相悖。
五抗告人復以相對人起訴主張之公同共有權利無理由而拒絕同為
  原告等語。惟相對人既係爭執賴旭川等4 人處分登記兩造共同
  繼承之遺產，則其起訴即難謂非伸張其權利所必要。至相對人
  有無公同共有權利存在、其請求是否於法有據而有理由，則屬
  實體上問題，猶待實體調查後方能確知，抗告人不得因之拒絕
  同為原告，是以揆諸上開說明，抗告人據此拒絕同為原告，尚
  非有正當理由。從而抗告意旨指摘原裁定不當，聲明廢棄，非
  有理由，應予駁回。
六爰依民事訴訟法第495 條之1 第1 項、第449 條第1 項、第95
  條、第78條，裁定如主文。
中    華    民    國    97    年    2     月    29    日
                            家事法庭
                                審判長法官  蔡文貴
                                法      官  黃科瑜
                                法      官  謝靜雯
以上正本證明與原本無異。
如不服本裁定應於送達後10日內向本院提出再抗告狀 (並按他造
當事人之人數附繕本)， 並繳納再抗告費新臺幣1,000 元。再為
抗告應以適用法規顯有錯誤為理由，並經本院之許可，該許可以
原裁定所涉及之法律見解具有原則上之重要性者為限，並委任律
師為代理人。
中    華    民    國    97    年    2   月    29     日
                                書  記  官  唐奇燕


司法院資訊處製作；財團法人民間司法改革基金會備份。
